臺灣宜蘭地方法院民事判決　九十二年度訴字第二八號
　　原　　　告　　羅東鋼鐵廠股份有限公司
　　法定代理人　　戊○○○
　　訴訟代理人　　己○○
　　　　　　　　　甲○○
　　被　　　告　　順天營造股份有限公司
　　法定代理人　　乙○○
　　訴訟代理人　　李蒼棟律師
　　複　代理人　　丁○○
右當事人間請求給付貨款事件，本院於民國九十三年五月十八日言詞辯論終結，判決
如左：
　　主　　文
被告應給付原告新臺幣柒拾萬捌仟零壹拾伍元，及其中新臺幣拾捌萬捌仟柒佰肆
拾肆元自九十一年十二月三十日起，新臺幣拾肆萬玖仟貳佰柒拾壹元自九十二年一
月三十一日起，均自清償日止，按週年利率百分之五計算之利息。
原告其餘之訴駁回。
訴訟費用由被告負擔四分之三，餘由原告負擔。
本判決於原告以新臺幣貳拾伍萬元為被告供擔保後，得假執行。但被告如於假執行程
序實施前以新臺幣柒拾萬捌仟零壹拾伍元為原告預供擔保，得免為假執行。
原告其餘假執行之聲請駁回。
　　事實及理由
一、原告主張：被告前於民國九十一年五月十四日因承包「台灣宜蘭地方法院法官值
　　勤廳舍新建工程」（下稱系爭工程），而與原告簽訂鋼筋材料協議書（下稱系爭
　　協議書），向原告購買工程須用之鋼筋。依兩造系爭協議書第五條付款辦法之約
　　定，被告給付各期貨款之方式為：「每月付款壹次，請款為每月５日前，領款為
　　每月２０日，票期以出貨當月底為結帳日算起陸拾天期票。」。惟查，被告自九
　　十一年八月起迄九十一年十一月止，陸續要求原告依約產製鋼筋交付至約定工地
　　，當年九月份所購鋼筋貨款依約定比例抵扣訂金後，應付新臺幣一百零一萬五千
　　五百九十二元，但被告僅給付支票款八十七萬九千六百九十一元，另因其間有部
　　分退貨，經協議由原告負擔補貼款一十萬零五十三元及拉力費二萬一千元，被告
　　尚結欠一萬四千八百四十八元，十月份所購鋼筋貨款依約比例抵扣訂金後，應付
　　六十萬零三百六十七元，十一月份所購鋼筋貨款依約比例抵扣訂金後，應付三十
　　四萬九千二百七十一元，雖經原告多次請款卻拒不給付。由於被告順天公司明顯
　　違反協議書之約定，原告乃依系爭協議書第二十一條：「乙方（即原告）可逕行
　　解除契約。」之約定，於九十二年一月六日以羅東郵局存證信函第一一號表示解
　　除契約，而系爭各期貨款被告應各於九十一年十一月三十日、九十一年十二月三
　　十日及九十二年一月三十一日償付原告，迄今仍置之不理。為此，爰依兩造間鋼
　　筋買賣契約之法律關係，請求被告如數給付積欠之價金。並聲明：（一）被告給
　　付原告九十六萬四千四百八十六元，及其中一萬四千八百四十八元自九十一年十
　　二月一日起，六十萬零三百六十七元自九十一年十二月三十日起，三十四萬九千
　　二百七十一元自九十二年一月三十一日起，均自清償日止，按週年利率百分之五
　　計算之利息；（二）願供擔保，請准宣告假執行。
二、被告則以：被告確於九十一年五月十四日因承造系爭工程，與原告簽訂系爭鋼筋
　　買賣契約，約定被告分別以九千三百元及九千七百元之價格向原告訂購中拉鋼筋
　　三百三十公噸及高拉鋼筋一百五十公噸。嗣原告雖先後依被告之通知先後於九十
　　一年八月二十八日、同年九月四日及十一月七日將鋼筋運抵施工現場，惟原告三
　　次運抵之鋼筋經被告會同定作人即本院（下稱業主）人員抽驗，經送中華實驗室
　　及桂田實驗室試驗結果，其抗拉強度均不符ＣＮＳ檢驗標準，且原告遲不補正，
　　結果除不合格之鋼筋遭撤離施工現場外，業主因原告供應之鋼筋已三次經檢驗不
　　合格，而要求被告停止向原告購買系爭工程後續需用之鋼筋，改向其他得提供符
　　合ＣＮＳ檢驗標準之廠商訂購。查被告因原告自九十一年八月二十八日起即無法
　　依約提供符合ＣＮＳ檢驗標準之鋼筋，至被告遲延系爭工程之工期，且增加額外
　　支出，因而受有一百二十九萬六千二百二十二元之損害，被告自得向原告主張抵
　　銷，其詳如下：(1)改向訴外人佰匯鋼鐵有限公司（下稱佰匯公司）及瑞陽鋼鐵股
　　份有限公司（下稱瑞限公司）洽購鋼鐵，支出價差至少二十一萬六千零九十三元
　　元；(2)部分已組立鋼鐵拆除重作，支出補貼工資九千八百元；(3)委託桂田實驗室
　　試驗，支出檢驗費用五百七十八元；(4)因遲延工期，至九十一年十二月二十日原
　　預定進度應為百分之六十三點七七計，被告本應得向業主領取四千四百六十三萬
　　二千六百二十三元（以總工程款六千九百九十九萬計），然因原告提供之鋼筋有
　　瑕疵，造成工程進度落後百分之十點二一，致被告僅先領得一千八百四十一萬八
　　千九百八十七元，餘二千六百二十一萬三千六百三十六元遭業主停付達三個月之
　　久，被告因此受有以法定利率即百分之五計算，總計三十二萬七千六百七十元之
　　損害；(5)依兩造系爭鋼筋買賣契約約定，被告於簽約時先行交付訂金四十七萬五
　　千零二十元，依約於各期貨款中扣抵，依原告所提之系爭貨款未付明細所示，已
　　扣抵部分之金額為二十萬七千九百五十九元計，尚有餘額二十六萬七千零六十一
　　元，而系爭買賣契約係因可歸責於原告之事由而不能履行，依民法第二百四十九
　　條第三款之約定，原告除應返還上開定金餘額外，尚應返還被告與定金相同之金
　　額即四十七萬五千零二十元，合計為七十四萬二千零八十一元。是以被告雖有部
　　分貨款尚未給付原告，然被告所得主張抵銷之金額，已超過該未付貨款，故原告
　　請求即無依據等語，資為抗辯。並聲明：（一）原告之訴及假執行之聲請均駁回
　　；（二）如受不利判決，願供擔保請准免為假執行之宣告。
三、兩造不爭執之事實：(1)被告於九十一年五月十四日因被告承攬系爭工程，而向原
　　告訂購鋼筋，並立有鋼筋材料訂購協議書。(2)原告依被告通知陸續交付鋼筋，被
　　告已清償部分貨款，然迄有如原告訴之聲明所示之金額尚未給付原告。上開事實
　　並有原告提出之鋼筋材料訂購協議書一件、統一發票及請款單各三張為證，此部
　　分事實均應認定為真實。
四、本件兩造所爭執者，在於被告所主張原告提供之鋼筋是否有抗拉強度不足之瑕疵
　　，及因該等鋼筋之瑕疵，致被告施作系爭工程受有損害，而得就其損害主張與原
　　告之貨款債權主張抵銷？（一）被告抗辯稱原告所提供之鋼筋因抗拉強度不足，
　　未達經濟部標準檢驗局之鋼筋混凝土用鋼筋ＣＮＳ檢驗標準「竹節鋼筋」五分鋼
　　筋之ＳＤ２８０抗拉強度為四八○Ｎ／ｍｍ２以上，六分鋼筋之ＳＤ４２０抗拉
　　強度為六二○Ｎ／ｍｍ２以上之標準，經業主派員查驗為不合格外，另於九十一
　　年八月二十九日經送訴外人「中華營建材料實驗室」（下稱中華實驗室）檢驗，
　　其中試體編號000000－0之五分鋼筋抗拉強度為四五六Ｎ／ｍｍ２，低於
　　標準值之四八○Ｎ／ｍｍ２，為不合格；同年九月五日經中華實驗室測試，其中
　　試體編號000000－0之六分鋼筋抗拉強度為五八八Ｎ／ｍｍ２，低於標準
　　值之六二○Ｎ／ｍｍ２，亦不合格；同日經中華實驗室測試，其中試體編號00
　　000－0－0之五分鋼筋抗拉強度為四四二Ｎ／ｍｍ２，亦低於標準值之四八
　　○Ｎ／ｍｍ２，為不合格；九十一年十一月八日再由訴外人「桂田實驗室」測試
　　，其降伏點為四一九Ｎｋｇｆ／ｍｍ２，標準值為四二○至五四○，抗拉強度為
　　六○七Ｎ／ｍｍ２，標準值為六二○以上，仍為不合格等情，業經被告提出中華
　　實驗室試驗報告三張（被告答辯三狀所附被證七）及桂田實驗室測試報告一張（
　　被告答辯三所附被證八）為證。原告對於被告提出之前開中華實驗室之試驗報告
　　並不爭執，然否認桂田實驗室測試報告結果為真正，並稱該次測試並未會同原告
　　，所抽測之鋼筋無法證明為原告所提供云云。然查，本件抽樣測驗鋼筋之情形，
　　業據證人即系爭工程之現場監工人員丙○○到場結證稱：「（系爭工程被告向原
　　告購買抽驗情形？）是由承商（即被告）向監造提出材料進場查驗再由監造會同
　　業主在現場抽驗，再將鋼筋送到檢驗單位檢驗。」、「（法官提示檢驗報告即被
　　證七、八供證人辨識）這些資料除被證七第一張沒有簽名的外，應該都是我們當
　　場抽驗簽認。」、「（法官問：是否原告之鋼筋進場即押樣送驗？）是的，我們
　　包括業主會同在現場，原告之鋼筋到現場我們就抽樣送驗。」等語（本院九十二
    年九月十六日言詞辯論筆錄），已足認定原告所爭執之被證八桂田實驗室所提出
    之測試報告之受驗樣本，確為原告提供，經被告會同業主抽樣送驗，原告雖指摘
    取樣有偏頗之情形，然證人丙○○為業主現場監工人員，與兩造均無任何利害關
    係，原告復未提出其他具體事證證明證人所證之不實，則原告空言指摘證人丙○
    ○之證詞之可信性，即無所據，應認被告所為原告提出之鋼筋有不合格情形之抗
    辯為可採。
（二）按因可歸責於債務人之事由，致為不完全給付者，債權人得依關於給付遲延或
　　　給付不能之規定行使其權利。債務人遲延者，債權人得請求其賠償因遲延而生
　　　之損害。民法第二百二十七條第一項、第二百三十一條第一項定有明文。本件
　　　原告依兩造鋼筋買賣契約，原應提供符合ＣＮＳ檢驗標準之鋼筋予被告施作系
　　　爭工程，為原告所不爭執，然原告所提供之鋼筋，其中有部分經被告會同業主
　　　抽驗後有不符約定品質之情形，其給付即屬不完全給付，被告自得依首揭法律
　　　規定，請求原告賠償其損失。再按二人互負債務，而其給付種類相同，並均屆
　　　清償期者，各得以其債務，與他方之債，互為抵銷。為民法第三百三十四條第
　　　一項所明定。故被告所為因原告不完全給付所受之損害，均自原告起訴請求之
　　　未付貨款抵銷之抗辯，即有理由。茲就被告所為之抵銷抗辯項目，分述如下：
(1)改向訴外人佰匯公司及瑞陽公司洽購鋼鐵，支出價差二十一萬六千零九十三元部分
　：本件原告與被告簽約提供鋼筋予被告施作系爭工程，自應提出合於兩造約定品質
　之鋼筋以利被告使用，今被告因原告所提供之鋼筋三次送驗不合格，經業主要求而
　停止向原告訂購而轉向其他鋼筋供應廠商購買，其間被告所受高於原依約向原告購
　買鋼筋之價差，應由原告負擔。蓋依兩造系爭鋼筋買賣契約書第十四條規定：「本
　協議書單價於協議時間內不受外來因素漲跌。」，亦即兩造簽約後，供應鋼筋之價
　格即均依原約定價格計價，被告原不受其間鋼筋價格之波動之影響，今因原告提供
　之鋼筋不符約定品質，使被告須向他人訂購鋼筋，致使被告須負擔因此而增加之費
　用，自屬原告應賠償被告之損失。而原告對被告提出之被證九至十三之佰匯公司及
　瑞陽公司所立具之出貨單、請款單及估價單等均不否認為真正。查兩造約定每公噸
　中拉鋼筋三分至五分單價為九千三百元，六分至八分鋼筋單價為九千七百元，而依
　被證九被告向佰匯公司採購鋼筋五十七點三公噸，單價每公噸一萬零五十四元，其
　中含四分、五分、六分及七分鋼筋，價差部分被告以有利於原告之計算方式即每公
　噸扣除九千七百元計（以下同），其價差每公噸為三百五十四元，計稅後（含百分
　之五營業稅，以下同）價差為二萬一千二百九十八元；被證十單價每公噸一萬零二
　百元部分採購一百四十四點二二公噸，其中含三分、四分、六分鋼筋，被告以有利
　於原告之計算方式即每公噸扣除九千七百元計，價差每公噸五百元，計價差為七萬
　五千七百十五元；被證十一單價每公噸一萬零六百元部分，採購九十一點六六公噸
　（含三分、四分、五分、六分及七分鋼筋），每公噸價差九百元，計價差為八萬六
　千六百一十八元；每公噸一萬一千元部分，採購一點一八公噸（含三至五分鋼筋）
　，每公噸價差一千七百元，依兩造合約為每公噸九千三百元，價差為二千一百零六
　元；另依被證十三向瑞陽公司採購鋼十二點五七公噸，每公噸一萬二千元，每公噸
　價差（以有利於原告之方式即扣除九千七百元計）為二千三百元，計為三萬零三百
　五十六元。上開價差總計為二十一萬六千零九十三元，應由原告負擔。此部分原告
　固抗辯曾與被告達成扣款和解之協議，然為被告所否認，原告未就此一有利於已之
　事實為舉證，自不可採，應認被告之抗辯屬實。
(2)被告將部分原已組立鋼鐵拆除重作，支出補貼工資九千八百元，有被告提出之被證
　四統一發票為證，原告就此證據未否認其真正，自堪信被告之抗辯為真實。至於原
　告主張此部分費用與同前(1)之部分已與被告達成和解之協議，然同未舉證以實其說
　，亦不可採。
(3)被告委託桂田實驗室試驗，支出檢驗費用五百七十八元，有被告提出之被證五統一
　發票一紙為證，原告對此書證未予否認其真正，被告此部分主張亦可認為真實。
(4)因遲延工期，進度落後達百分之十點二一，致有二千六百二十一萬三千六百三十六
　元遭業主停付三個月，因而受有以法定利率計算之遲延利息損失，計三十二萬七千
　六百七十元部分：查被告施作系爭工程，曾因「現場調度不良」，進度落後超過預
　定進度百分之十，經業主依與被告之工程契約第七條第（三）款１「履約實際進度
　因可歸責於乙方事由，落後預定進度百分之十以上」情形，暫停被告九十一年十二
　月份估驗項目計價；而該「現場調度不良」之原因，則據現場監造單位表示，因被
　告工程人員無法依建築師核定之工程預定進度表排程完成應施作工項，故造成工程
　進度落後，此有本院書記處九十三年一月十一日（九三）宜院生書字第六二五號及
　同年四月一日（九三）宜院生書字第四一七八號書函可證。故依業主上開說明，被
　告之遲延工期，並無法認定為原告提供鋼筋有瑕疵所致，故被告此部分抗辯，並無
　理由。
(5)被告於簽約時先行交付訂金四十七萬五千零二十元，扣抵部分貨款金額二十萬七千
　九百五十九元後，尚有餘額二十六萬七千零六十一元，是否得請求返還，及是否得
　再請求原告依民法第二百四十九條第三款規定加計原付定金四十七萬五千零二十元
　部分：按「定金，除當事人另有訂定外，適用左列之規定：」、「二、契約因可歸
　責於付定金當事人之事由，致不能履行時，定金不得請求返還。」、「三、契約因
　可歸責於受定金當事人之事由，致不能履行時，該當事人應加倍返還其所受之定金
　。」，民法第二百四十九條第二、三款定有明文。故被告此項抗辯是否有理由，須
　視兩造間契約之不能履行，應歸責於何者而定。查本件原告提出為給付之鋼筋，有
　部分有未達約定品質之瑕疵，固如前述，然被告受領其餘部分之鋼筋以施作系爭工
　程，亦為被告所自認，則被告就受領部分之鋼筋，仍有給付貨款予原告之義務；況
　縱使原告所為給付有不完全或遲延之情形，被告亦應視情形主張解除契約或請求損
　害賠償，況縱使系爭工程有遲延之情形，亦難認原告提出之給付對被告無利益，而
　許被告依民法第二百三十二條規定拒絕原告之給付。本件被告縱因原告提出之鋼筋
　有瑕疵，致依業主要求向其他廠商訂購鋼筋，然兩造之契約關係仍屬存在，被告對
　於原告仍有給付貨款之義務。是以原告主張因被告違反兩造系爭協議書之約定未按
　期給付貨款，而系爭協議書第二十一條約定，於九十二年一月六日以羅東郵局第一
　一號存證信函對被告對尚未給付鋼筋部分為解除契約之意思表示，即屬有據。是以
　兩造契約之不能履行，乃可歸責於被告之事由，依民法第二百四十九條第二款之規
　定，被告並不得請求返還，故被告此部分之抗辯，即無理由。
（三）是以綜右所述，被告所得對原告主張抵銷之金額，計有二十二萬六千四百七十
　　　一元（216,093+9,800+578=226471）。末按對於一人負擔數宗債務而其給付之
　　　種類相同者，如清償人所提出之給付，不足清償全部債額時，由清償人於清償
　　　時，指定其應抵充之債務。清償人不為前條之指定者，依左列之規定，定其應
　　　抵充之債務：一、債務已屆清償期者，儘先抵充。二、債務均已屆清償期或均
　　　未屆清償期者，以債務之擔保最少者，儘先抵充；擔保相等者，以債務人因清
　　　償而獲益最多者，儘先抵充；獲益相等者，以先到期之債務，儘先抵充。三、
　　　獲益及清償期均相等者，各按比例，抵充其一部。又民法第三百二十一條至第
　　　三百二十三條之規定，於抵銷準用之。分別為民法第三百二十一條、三百二十
　　　二條及三百四十二條所明定。本件被告得對原告主張抵銷之金額計二十二萬六
　　　千四百七十一元，而原告各期貨款債權均已屆清償期，揆諸前揭法條規定，應
　　　先抵充九十一年十二月一日屆期之一萬四千八百四十八元，及九十一年十二月
　　　三十日屆期之六十萬零三百六十七元中之二十一萬一千六百二十三元。是以原
　　　告請求被告給付原告七十三萬八千零一十五元，及其中三十八萬八千七百四十
　　　四元自九十一年十二月三十日起，三十四萬九千二百七十一元自九十二年一月
　　　三十一日起，均自清償日止，按週年利率百分之五計算之利息，為有理由，應
　　　予准許；逾此部分金額之請求為無理由，應予駁回。
五、兩造均陳明願供擔保，請求准為假執行或免為假執行宣告，經核於原告勝訴部分
　　均無不合，爰酌定相當金額准許之；至原告敗訴部分，假執行之聲請即失所附麗
　　，應併駁回之。
六、本件事證已臻明確，兩造所為其他主張、陳述並所提出之證據，經審酌後認均與
　　本件之結論無礙，爰不一一論述，併予敘明。
七、結論：本件原告之訴為一部有理由，一部無理由，依民事訴訟法第七十九條、第
　　八十五條第二項，第三百九十條第二項、第三百九十二條第二項判決如主文。
中　　　華　　　民　　　國　　九十三　　年　　　五　　　月　　二十八　　日
~B臺灣宜蘭地方法院民事庭
~B法　　　官　張軒豪
右為正本係照原本作成。
如對本判決上訴，須於判決送達後廿日內向本院提出上訴狀。
中　　　華　　　民　　　國　　九十三　　年　　　六　　　月　　　二　　　日
~B法院書記官　廖穎穗
